【裁判字號】    96,上訴,5380
【裁判日期】    970205
【裁判案由】    妨害自由
【裁判全文】
臺灣高等法院刑事判決                96年度上訴字第5380號
上  訴  人
即  被  告  甲○○
上列上訴人因妨害自由案件，不服臺灣新竹地方法院96年度訴字
第605號，中華民國96年11月16日第一審判決（起訴案號：臺灣
新竹地方法院檢察署96年度偵緝字第581號），提起上訴，本院
判決如下：
    主  文
原判決撤銷。
甲○○共同以其他非法方法，剝奪人之行動自由，處有期徒刑壹
年貳月。
    事  實
一、緣乙○○積欠施文慶（另案由法院審理中）貨款達200餘萬
    元，施文慶屢經向其催討，惟乙○○仍拒不返還，因此乃對
    乙○○提起詐欺之告訴，並由臺灣新竹地方法院檢察署（下
    稱新竹地檢署）偵查中，然乙○○仍無意清償貨款，施文慶
    因而心生不滿，遂經友人徐巍峰之介紹而認識甲○○（綽號
    阿貴），並委託甲○○向乙○○催收債務，且簽立「應收帳
    款催收契約書」，另口頭約定給付收回債務之百分之40予甲
    ○○作為佣金，嗣甲○○由施文慶處得知乙○○將於民國96
    年5月2日9時許至新竹地檢署開上述詐欺案件之偵查庭，施
    文慶與甲○○、曾建文（另案由法院審理中）、章泰林（另
    案由法院審理中）及姓名年籍不詳綽號「阿信」之成年男子
    竟共同基於妨害他人自由之犯意聯絡，而於同日10時許，迨
    乙○○開庭結束步往新竹市○○路168號對面之新竹市政府
    公有第40號停車格內，欲駕駛車牌號碼2K-9149號自用小客
    車離去時，甲○○、章泰林及綽號「阿信」之成年男子，乃
    上前與乙○○談判清償債務事宜，雙方一言不合，甲○○、
    章泰林及綽號「阿信」之成年男子乃合力將乙○○強押至由
    曾建文所駕駛之車牌號碼1458-SA號自用小客車上，而以此
    方式控制其行動自由，乙○○則因反抗造成左手無名指指甲
    斷裂及左手手臂受傷（傷害部分未據告訴），斯時施文慶則
    駕駛車牌號碼N6B-137號重型機車在後撿拾乙○○掉落之皮
    鞋及證件等物以免上開犯行遭人發覺。其後甲○○、曾建文
    、章泰林及綽號「阿信」之成年男子將乙○○載往新竹市南
    寮地區，其間在車上渠等對乙○○恫嚇稱「不還錢將你填海
    或埋掉」，而使乙○○心生畏懼。嗣因新竹地檢署替代役周
    宇凡行經該處而目擊經過並向新竹地檢署檢察官報告，該署
    檢察官即以電話聯絡乙○○及施文慶，至此，甲○○、曾建
    文、章泰林及綽號「阿信」之成年男子知事跡敗露，始釋放
    乙○○，而悉上情。
二、案經新竹市警察局第一分局報告臺灣新竹地方法院檢察署檢
    察官偵查起訴。
    理    由
一、證據能力有無之判斷：
    本件公訴人所提出經本院據以認定事實之所有證據方法（包
    含證人之證述與文書證據、物證等證據方法），並無證據證
    明係公務員違背法定程序所取得；又本件公訴人所提出經本
    院據為論斷依據之各項證據方法中，其中證人乙○○、施文
    慶、曾建文、章泰林及周宇凡於警詢中所為之陳述，雖係屬
    審判外之陳述，依刑事訴訟法第159條第1項之規定無證據能
    力。惟被告及選任辯護人均未於言詞辯論終結前聲明異議，
    依法應視為同意上開證據方法作為證據，又本院經審酌上開
    言詞陳述作成時之情況，並無顯然之瑕疵，認為以上開證據
    方法作為證據應屬適當，依刑事訴訟法第159條之5第1 項之
    規定，應認有證據能力。再公訴人所提出經本院據以認定事
    實之各項公務員職務上所製作之文書證據及證人乙○○、施
    文慶、曾建文、章泰林及周宇凡於偵查中向檢察官所為之陳
    述，亦均無顯有不可信情況之情形，依刑事訴訟法第159 條
    之4第1款、第159條之1第2 項之規定，亦應認均有證據能力
    ，先予敘明。
二、認定犯罪事實所憑之證據及認定之理由：
    上揭犯罪事實業據上訴人即被告甲○○於原審及本院審理中
    坦承不諱（原審卷第75頁至第76頁、本院卷97年1月22日審
    判筆錄），核與被害人乙○○於警詢、偵查中指訴及原審審
    理時之證述情節大致相符（96年度偵字第2827號偵查卷第17
    頁至第21頁、第40頁至第42頁、第53頁至第55頁、第65頁至
    第67頁、第153頁至第158頁、原審卷第68頁至第70頁），並
    有共犯施文慶、曾建文及章泰林於警詢及偵查中之供述（同
    上偵查卷第5頁至16頁、第42頁至第45頁、第58頁至第60頁
    、第67頁至第70頁、第74頁至第79頁、第129頁至第134頁、
    第153頁至第158頁）、證人周宇凡於警詢及偵查中之證述在
    卷可參（同上偵查卷第22頁、第56頁、第126頁），此外，
    復有應收帳款催收契約書（同上偵查卷第136頁至第141頁）
    、施文慶號碼0000000000號行動電話與被告甲○○所使用之
    號碼0000000000號行動電話雙向通聯記錄（同上偵查卷第11
    6頁至第118頁、第149頁至第150頁）等件附卷可稽，足認被
    告上開自白應與事實相符，而堪採信。本件事證明確，被告
    與共犯施文慶、曾建文、章泰林及綽號「阿信」之成年男子
    共同以其他非法方法，剝奪人之行動自由之犯行，堪以認定
    ，應依法論科。
三、論罪：
  (一)按刑法第三百零二條第一項之剝奪他人行動自由罪，以私行
    拘禁或以其他非法方法，剝奪人之行動自由為要件。所謂非
    法方法，當包括強暴、脅迫、恐嚇等足以剝奪他人行動自由
    之情形在內。故剝奪他人行動自由所實施之非法方法，縱合
    於刑法第三百零五條恐嚇危害安全之情形，仍應視為剝奪他
    人行動自由之部分行為，不應再論以該恐嚇危害安全罪（最
    高法院74年台上字第3404號判例、88年台上字第6758號、83
    年台上字第3592號判決意旨參照）。
  (二)核被告所為係犯刑法第302條第1項之剝奪他人行動自由罪。
    被告與共犯施文慶、曾建文、章泰林及綽號「阿信」之成年
    男子間剝奪被害人之行動自由及以恐嚇被害人，均為達使被
    害人清償債務之目的，則被告等於妨害自由行為繼續中，嚇
    稱不還錢將你填海或埋掉等語，自屬包含於妨害告訴人行動
    自由之同一意念中，縱渠等所為，合於刑法第三百零五條恐
    嚇危害安全之情形，仍僅應視為剝奪行動自由之部分行為而
    不另論罪。檢察官起訴意旨認被告所為係犯剝奪他人行動自
    由罪與恐嚇危害安全罪，所犯二罪，係一行為觸犯數罪名，
    為想像競合犯，尚有未洽。被告與共犯施文慶、曾建文、章
    泰林及綽號「阿信」之成年男子間就剝奪他人行動自由之犯
    行，具有犯意聯絡及行為分擔，應依刑法第28條之規定，論
    以共同正犯。
  (三)按刑法及刑法施行法業於95年7月1日修正施行，而被告行為
    時已在前揭修法施行之後，故本案自無新舊法比較之問題，
    應逕依修正後之規定予以論處，附此敘明。
四、原審對被告予以論罪科刑，固非無見，惟查：被告等於車內
    之以加害生命之事（填海、埋掉等語）恐嚇被害人，應包含
    於妨害被害人行動自由之同一意念之中，應視為剝奪行動自
    由之部分行為，已如前述，原審遽認被告等此部分行為亦成
    立恐嚇危害安全罪，並與剝奪行動自由罪間論以想像競合犯
    ，適用法則自有違誤。被告上訴意旨否認有恐嚇犯行，雖無
    理由，惟原判決既有上開可議之處而無可維持，自應由本院
    予以撤銷改判。爰審酌被告正值壯年，不知以正當途徑獲取
    財物，受人委託處理債權債務，不循正當法律途徑解決，反
    而與其他共犯利用被害人到法院開庭之機會，在法院附近強
    押被害人上車，惟經新竹地檢署檢察官、書記官、新竹市警
    察局第一分局警員等撥打被害人行動電話而知悉犯行後已立
    即釋放被害人、犯後坦承犯行及生活狀況、智識程度等一切
    情況，量處如主文第二項所示之刑，以示懲儆。
據上論斷，應依刑事訴訟法第369條第1項前段、第364條、第299
條第1項前段，刑法第302條第1項、第28條，判決如主文。
本案經檢察官呂光華到庭執行職務。
中    華    民    國    97    年    2     月    5     日
                  刑事第九庭審判長法  官  劉景星
                                  法  官  周盈文
                                  法  官  吳啟民
以上正本證明與原本無異。
如不服本判決，應於收受送達後十日內向本院提出上訴書狀，其
未敘述上訴之理由者並得於提起上訴後十日內向本院補提理由書
（均須按他造當事人之人數附繕本）。
                                  書記官  江采廷
中    華    民    國    97    年    2     月    5     日
附錄：本案論罪科刑法條全文
刑法第302條第1項：
私行拘禁或以其他非法方法，剝奪人之行動自由者，處5 年以下
有期徒刑、拘役或300元以下罰金。


司法院資訊處製作；財團法人民間司法改革基金會備份。
